最高法院民事判決　　　　　　　　　　　　　　　八十六年度台上字第三三○六號
　　上　訴　人　甲○○
　　上　訴　人　乙○○
右當事人間請求股票過名登記事件，兩造對於中華民國八十五年八月二十日台灣高等
法院第二審更審判決（八十五年度上更(一)字第一一一號），各自提起上訴，本院判決
如左：
    主  文
兩造上訴均駁回。
第三審訴訟費用由兩造各自負擔。
    理  由
本件上訴人甲○○主張：伊係苗栗客運股份有限公司（下稱苗栗客運公司）股東，於
民國七十六年間因公司董監事改選，為分散股數，以分配適當席位參選，乃於七十六
年五月十五日形式上將所有如原判決附表（下稱附表）所示甲種股票七十六張（下稱
系爭股票）共七千六百股，讓與對造乙○○，並向公司辦理過戶登記。惟此係兩造通
謀虛偽意思表示，事實上前開股票仍為伊所持有，為此依所有權妨害除去請求權及不
當得利之法律關係請求回復原狀等情，求為命對造上訴人乙○○將附表所示股票於七
十六年五月十五日所為受讓登記塗銷，並協同伊向苗栗客運公司辦理股東名簿塗銷登
記，回復為伊名義之判決。
上訴人乙○○則以：系爭股票係兩造之先父劉雙路於七十三年間為家族取得苗栗客運
公司之股權，全部為劉雙路出資所購買，並非對造甲○○出資購買，系爭股票均屬劉
雙路所有，信託登記為對造甲○○名義。嗣劉雙路將信託登記予對造名義之系爭股票
，以對造甲○○名義讓與伊，並以占有改定方式移轉以代交付，再與伊約定由劉雙路
集中保管。系爭股票並非對造甲○○所有，原亦非對造甲○○所管有，連同其餘劉雙
路配偶及子女之股票均由劉雙路本人統一保管，乃劉雙路死亡（八十一年十一月十日
死亡）後為對造甲○○非法持有等語，資為抗辯。並於第一審提起反訴主張系爭股票
係伊所有，為甲○○無權占有，求為命甲○○將系爭股票返還與伊之判決。
原審依審理之結果，以：查系爭股票係兩造之父劉雙路於七十三、七十四年間出資向
黃家購入，並分別登記於其指定人名義下，而股票全部均由劉雙路取得統一保管，嗣
後劉雙路家族有關苗栗客運公司股份及股票買賣過程，迄劉雙路於八十一年十一月十
日死亡前，均係由劉雙路處理。而自七十三年至七十六年間，有關苗栗客運公司股份
之移轉及股票之交付，亦均由劉雙路交予苗栗客運公司當時之股務承辦人陳阿祥辦理
，七十六年五月十五日由甲○○讓售與乙○○股票之情形亦相同等情，已據當時在苗
栗客運公司擔任總務課長之蔡松竹，及股務承辦人陳阿祥結證屬實，並經劉雙路之長
子劉耀鳴及女劉幸英證明綦詳。並有苗栗客運公司七十三年至八十一年間股票股份轉
讓通報表、股東及股份變動分析表、股東名簿在卷可稽，足證劉雙路死亡前，有關劉
雙路家族所擁有之苗栗客運公司股權股份，均係由劉雙路出資購買，而股權之買賣讓
與過程包括系爭股票在內，亦均由劉雙路處理及統一保管股票。甲○○所舉證人劉鄭
冉妹、劉玉梅、劉玉美之證言均與事實不符，彼等證言均無可採。是甲○○主張系爭
股票係其自行購買，及乙○○謂系爭股票係向其父劉雙路購買云云，均無足取。系爭
股票應屬兩造之父劉雙路所有，劉雙路死亡後，系爭股票為劉雙路之遺產，兩造均非
系爭股票之單獨所有權人。至乙○○主張縱認劉雙路為系爭股票所有人，伊亦為系爭
股票之受託人，依據信託法第八條第一項前段「信託關係不因委託人或受託人死亡…
…而消滅。」及第六十三條第一項「信託利益全部由委託人享有者，委託人或其繼承
人得隨時終止信託。」等規定，信託關係不因委託人劉雙路之死亡即消滅，則系爭股
票在未經劉雙路全體繼承人終止信託關係請求返還信託物以前，伊仍為系爭股票之所
有人，伊請求甲○○返還股票，仍屬適法云云。惟按前開信託法之有關規定，係於民
國八十五年一月二十六日公布，自公布日起施行，本件即令如乙○○所言，在劉雙路
與乙○○之間成立信託關係屬實，該信託關係乃成立於信託法公布施行以前，而無上
開信託法規定之適用。劉雙路與乙○○間之信託契約，因信託契約本質以當事人間之
信任關係為基礎，故信託關係，因當事人一方死亡而消滅，劉雙路既已死亡，則劉雙
路與乙○○間之信託關係，已因劉雙路之死亡而歸於消滅，乙○○對於信託人之全體
繼承人，負有返還受託物之義務，是以其主張為系爭股票之所有人云云，尚非有據。
按公同共有人對於公同共有物權利之行使，除法律或契約另有規定外，應得公同共有
人全體之同意，此觀民法第八百二十八條第二項規定至明。查劉雙路遺有配偶劉鄭冉
妹及七名子女，遺產迄未分割，是系爭股票為劉鄭冉妹等八人所公同共有。甲○○、
乙○○無法證明其已得其他公同共有人之同意，自不得單獨起訴，互為請求將系爭股
票回復登記為其個人所有或返還股票。從而，甲○○本於所有權作用及不當得利之法
律關係，訴請乙○○塗銷登記及協同辦理更名登記，回復系爭股票為伊個人名義，不
應准許。乙○○提起反訴主張系爭股票係其所有，為甲○○無權占有，請求甲○○將
系爭股票返還予伊，亦非正當。爰維持第一審所為兩造均為敗訴之判決，駁回兩造之
上訴，經核於法並無違背。至原審認定兩造均非系爭股票之單獨所有權人，而係屬劉
雙路所有，為其遺產之一部，乃原審依兩造所主張或抗辯原因之事實所為法律適用上
之判斷，自不受兩造所述法律上見解之拘束，且係記載於判決理由中，應無訴外裁判
可言。上訴人甲○○謂原審認定系爭股票屬劉雙路所有而為遺產之一部，有認作主張
事實之違法，屬訴外裁判云云，不無誤會。兩造上訴論旨，均就原審取捨證據、認定
事實之職權行使，指摘原判決關於其敗訴部分為不當，求予廢棄，均非有理由。
據上論結，本件兩造上訴均為無理由，依民事訴訟法第四百八十一條、第四百四十九
條第一項、第七十八條，判決如主文。
中      華      民      國    八十六    年      十      月     三十     日
                              最高法院民事第二庭
                                  審判長法官  曾  桂  香
                                        法官  劉  延  村
                                        法官  徐  璧  湖
                                        法官  劉  福  聲
                                        法官  陳  國  禎
      右正本證明與原本無異
                                              書  記  官
中      華      民      國    八十六    年     十一     月     十三     日
